臺灣高等法院民事判決　　　　　　　　 94年度上易字第199號
上　訴　人　甲○○
被　上訴人　財政部國有財產局台灣北區辦事處基隆分處
法定代理人　吳明意
訴訟代理人　黃詩穎
上列當事人間請求返還不當得利事件，上訴人對於中華民國94年
1月26日臺灣基隆地方法院93年度訴字第452號第一審判決提起上
訴，本院於94年7月26日言詞辯論終結，判決如下：
    主      文
上訴駁回。
第二審訴訟費用由上訴人負擔。
    事實及理由
一、上訴人起訴主張：訴外人周陳碧玉、賴惠群及袁明奎（下稱
    周陳碧玉等3人）於民國（下同）77年5月 2日向被上訴人分
    別承租基隆市○○區○○段 58 -2、54-3、58、54-1、58-1
    及54-2地號土地（下稱系爭土地），各如附表所示，並均簽
    訂國有基地租賃契約（下稱系爭租約）。嗣因伊與周陳碧玉
    等 3人另簽訂系爭土地之合建契約（下稱系爭合建契約），
    約定周陳碧玉等 3人所應繳納予被上訴人之系爭土地使用費
    及租金，分別為新台幣（下同）224,127元，167,014元、20
    2,560元，共計593,701元，由伊代為繳納。但因系爭土地為
    公用財產，依法不得出租供私人使用，故系爭租約乃以不能
    給付為契約標的，自屬無效，則被上訴人收取前揭伊代周陳
    碧玉等 3人繳納之系爭土地使用補償費及租金核屬不當得利
    ，自應返還。另因系爭土地無法用以興建房屋，系爭合建契
    約，亦係以不能給付為標的而無效，周陳碧玉等 3人亦應依
    不當得利返還伊代繳之系爭土地使用補償費及租金，乃周陳
    碧玉等3人怠於向被上訴人行使權利，爰依民法第 242、179
    條規定，代位周陳碧玉等 3人向被上訴人請求其應返還上開
    不當得利予周陳碧玉等 3人，並由伊代為受領等語。原審為
    上訴人敗訴之判決，上訴人聲明不服，提起上訴，請求廢棄
    原判決，求為命被上訴人應給付訴外人周陳碧玉224,127 元
    、賴惠群167,014元、袁明奎202,560元，並由伊代為受領之
    判決。
二、被上訴人則以：伊係於如附表所示日期分別接管如附表所示
    土地，其中系爭58、58-1、58-2地號土地並經基隆市政府於
    78年間奉准行政院無償撥用。是系爭土地於奉准撥用前，依
    國有財產法第4 條之規定，為可供收益處分之國有非公用財
    產，伊自得依同法第42條第 1項之規定將系爭土地出租與周
    陳碧玉等 3人，縱認系爭土地為公用土地，依國有財產法及
    其相關法規，亦未有何足認該出租行為係無效之規定。另按
    國有非公用不動產出租管理辦法第25條第 1項規定，依國有
    財產法第42條第 1項各款規定申請租用非公用不動產，其已
    有使用事實者，應自出租機關受理申請之當月底前追溯收取
    使用補償金，其追溯收取期間，除依國有財產法第42條第 1
    項第2款申租為5年外，其餘按實際使用期間計算，最長以 5
    年為限。是伊收取周陳碧玉等3人訂立系爭租約前5年之使用
    補償金，及收取訂立租約後之租金，自無不當得利之情。且
    縱認系爭出租行為有無效之事由，亦經周陳碧玉等 3人向伊
    申租系爭土地時出具不實內容之切結書，即屬明知無效而繳
    納土地使用費及租金，依法自不得請求返還。嗣於78年1 月
    間，因伊與周陳碧玉等3人間有符合系爭租約第13條第1款規
    定終止租約之事由，伊即依約終止，是上訴人之請求實屬無
    理等語置辯，而於本院聲明駁回上訴。
三、查上訴人主張周陳碧玉等 3人分別於如附表所示時間向被上
    訴人分別承租如附表所示之系爭土地，並訂有系爭租約，而
    伊與周陳碧玉等 3人另簽訂有系爭合建契約，約定由伊代周
    陳碧玉等3人繳納系爭土地使用費及租金各224,127元，167,
    014元、202,560元予被上訴人等事實，業據其提出收據、系
    爭租約、建造執照、系爭土地登記簿謄本為證（見原審卷第
    9 至21、82至93頁），復為被上訴人所不爭執，堪信上訴人
    此部分主張為真正。
四、上訴人復主張系爭土地為公用財產，依法不得出租，系爭租
    約自屬無效，而被上訴人受有上開伊代繳之系爭土地使用費
    及租金之不當得利，伊得代位周陳碧玉等 3人為請求等語，
    則為被上訴人所否認，並以前詞置辯，是本院所應審究者，
    核為系爭土地究否為公用財產？系爭租約是否無效？被上訴
    人有無不當得利？上訴人得否代位周陳碧玉等 3人為請求？
五、經查：
  (一)系爭土地應為公用財產，系爭租約應係無效：
    1.按依國有財產法第4條第2項第 1款規定所謂公用財產中之
      公務用財產係指各機關、部隊、學校、辦公、作業及宿舍
      使用之國有財產均屬之，再依同法第28條規定，主管機關
      或管理機關對於公用財產不得為任何處分或擅為收益。又
      出租土地收取租金，乃所謂收益行為，自在該法第28條禁
      止之列。又國有財產法係行政法規，乃規範國有土地之取
      得保管使用收益，為維持政府機關政務之運作，行政之推
      行，此項禁止收益之規定，係屬強行規定、禁止規定。違
      反者，依民法第71條規定，應認係無效，此觀諸國有財產
      法第42條第2項規定：「非公用財產類之不動產出租 ，應
      以書面為之。未以書面為之者，不生效力」，係就非公用
      財產類之不動產出租，猶要求具有書面契約形式，並明定
      違反者不生效力（即無效），則舉輕以明重，就不得出租
      之公務用財產之違法出租，其法律效果應屬無效，核屬當
      然。縱令不將國有財產法第28條規定解為強制禁止規定，
      因法律既明定公務用財產不得出租，若將之出租，法律行
      為亦因標的法律上給付不能而無效。故以公務用土地出租
      者，該契約屬無效，應甚明確。
    2.查系爭58、58-1、58-2地號土地早於56年間即經登記基隆
      市立第一中學（即嗣後之基隆市明德國中）為其使用機關
      ，有土地登記簿謄本附卷可稽（見原審卷第82至83頁），
      其上並置有基隆市立第一中學之宿舍乙節，亦為被上訴人
      所不爭執，則本件系爭58、58-1、58-2地號土地既係由學
      校使用為宿舍之基地，即屬公務用財產，揆諸前揭說明，
      主管或管理機關，自不得擅自收益。另系爭54-1、54-2、
      54-3地號土地雖於土地登記簿謄本上未登記有何使用機關
      ，此亦有該謄本附卷可參（見原審卷第89至90頁），然查
      其上亦記載有坐落該土地之地上建築改良物即建號467 、
      588及1155，而上開建號建物之管理人均為基隆市政府 ，
      並有上訴人提出之建築改良物登記簿謄本在卷可佐（見本
      院卷第87至93、95至97頁），被上訴人亦自承系爭土地上
      均坐落有明德國中宿舍之存在（見本院卷第72頁），堪認
      系爭54-1、54-2、54-3地號土地，亦係由學校使用供作宿
      舍之基地，而屬公務用財產，要不得擅自收益，是被上訴
      人辯稱系爭土地於78年間方由基隆市政府奉行政院核准無
      償撥用，完成管理機關變更登記，其上建物其並未接管而
      屬私有建物，因此在基隆市政府撥用前確實屬非公用財產
      云云，即不足採。足徵上訴人主張系爭土地均屬公用土地
      乙節非虛。
    3.被上訴人核屬政府機關，而系爭土地既係屬公務用財產，
      依法不得出租供私人使用，其逕予以出租，系爭租約自屬
      違反法律強制規定而無效。
  (二)惟上訴人代位周陳碧玉等 3人向被上訴人主張不當得利為無
    理由：
    1.按無法律上之原因而受利益，致他人受損害者，應返還其
      利益，民法第 179條固定有明文。惟如因清償債務而為給
      付，於給付時明知無給付之義務者，不得請求返還不當得
      利，亦為民法第180條第3款所明定。
    2.查被上訴人抗辯系爭土地坐落之宿舍早於系爭租約簽訂前
      之43年，即已存在，經周陳碧玉等 3人以系爭土地上坐落
      建物係其等所有，依法申請承租乙節，此觀系爭租約第 5
      條約定「租賃基地，限於原有已建房屋之用」等語甚明（
      見原審卷第18至20頁），有基隆市明德國中經管位於繁盛
      地區市有宿舍清查清冊附卷可參（見本院卷第 147頁），
      復為上訴人所不爭，足認周陳碧玉 等3人於簽訂系爭租約
      時，早已知坐落系爭土地上之房屋所有權非其等所有，而
      係學校宿舍，其等猶與被上訴人締結無效之系爭租約，當
      知並無何給付之義務，猶委請上訴人代為給付被上訴人系
      爭土地使用費及租金，依上開民法第180條第3款規定，縱
      認被上訴人受有不當得利，周陳碧玉等3 人亦不得據以再
      向被上訴人請求返還甚明。
    3.本件上訴人雖代周陳碧玉等 3人繳納系爭系爭土地使用費
      及租金，惟周陳碧玉等 3人對被上訴人既不得主張不當得
      利返還請求權，上訴人即亦無可資代位周陳碧玉等 3人之
      權利存在，是其縱對周陳碧玉等 3人另有債權債務關係，
      亦非本件所問，上訴人主張代位請求被上訴人返還對周陳
      碧玉等3人之不當得利云云，洵屬無據。
六、綜上所述，上訴人主張，為不足採，被上訴人抗辯尚屬可信
    。是則上訴人執此主張被上訴人應返還不當得利予周陳碧玉
    等 3人，並由其代位受領云云，自屬無據。從而，上訴人主
    張本於不當得利及代位之法律關係，請求被上訴人給付周陳
    碧玉22萬4千1百27元，賴惠群16萬7千14元，袁明奎20萬2千
    5 百60元，均由其受領，為無理由，不應准許，其假執行之
    聲請亦失所附麗，應併予駁回。原審為上訴人敗訴之判決，
    及駁回其假執行之聲請，其理由雖有不同，惟結論並無二致
    ，本院自仍應予以維持，上訴意旨指摘原判決不當，聲明廢
    棄改判，為無理由，應予駁回。
七、本件事證已臻明確，兩造其餘主張及攻擊防禦方法，經核對
    本件判決結果無影響，爰不逐一論述，附此敘明。
據上論結，本件上訴為無理由，依民事訴訟法第449條第1項、第
78條，判決如主文。
中　　華　　民　　國　　94　　年　　8　　月　　16　　 日
　　　　　　　　　民事第十六庭　審判長法　官  黃騰耀
　　　　　　　　　　　　　　　        法　官  郭松濤
　　　　　　　　　　　　　　　        法　官  黃莉雲
正本係照原本作成。
不得上訴。
中　　華　　民　　國　　94　　年　　8 　　月　　17　　日
　　　　　　　　　　　　　　　　　　　書記官  秦仲芳
